---
title: "MBA - Market Basket Analysis"
output:
  html_document:
    code_folding: hide
    highlight: tango
    number_sections: no
    toc: yes
    toc_depth: 4
    toc_float: no
  pdf_document:
    toc: yes
    toc_depth: '4'
date: "março/2020"
subtitle: Machine Learning para ofertas de produtos e serviços
---

<style>
body, h1, h2, h3, h4 {
  font-family: "Tahoma", arial;
}

body {
  color: #333333;
}
a, a:hover {
  color: #333333;
}
pre {
  font-size: 12px;
}
</style>

## 1. Eclat e Apriori

Quando navegamos no e-commmerce recebemos sugestões de produtos baseadas no histórico de compras dos consumidores, por exemplo: "Quem comprou o produto A também comprou o produto B". **Market Basket Analysis** é uma das técnicas utilizadas para gerar estas recomendações. É uma técnica de *data mining* baseada na teoria: *se você compra determinados produtos você está propenso a comprar determinados outros produtos*. Exemplos: pessoas que compram café também compram açúcar ou pessoas que compram hamburger também compram queijo. Esta técnica é implementada por meio dos algoritmos [*eclat*](https://en.wikipedia.org/wiki/Association_rule_learning) e [*apriori*](https://en.wikipedia.org/wiki/Association_rule_learning). 

O *eclat* e o *apriori* encontram padrões de associação entre diferentes itens, mas estas regras dependem de métricas que demonstram seu grau de efetividade: suporte, confiança e lift.

### 1.1 Cestas de compras (transações)

O **Market Basket Analysis** utiliza um conjunto de cestas de compras ou transações de compras no formato em que cada linha representa uma transação e os itens comprados.

$$
\left(\begin{array}{ccc}
t_{1} & hamburguer & queijo & refrigerante\\
t_{2} & hamburguer & queijo & refrigerante & tomate & alface\\
t_{3} & hamburguer & cebola\\
t_{4} & café & cerveja\\
t_{5} & sabonete & desodorante
\end{array}\right)
$$

### 1.2 Suporte
Mensura a frequencia de uma regra em relação a todas as transações de compra, ou seja, o % de cestas que contém a combinação de itens apontadas pela regra

$$suporte = frequencia(x)/n = P(x)$$
Onde x é um item e n é o total de cestas de compras ou transações de compra. Assim podemos mensurar o suporte para um subconjunto de itens, por exemplo os itens x e y

$$suporte = frequencia(x,y)/n = P(x \cap y)$$

Fazendo x e y os itens hamburguer e queijo temos
$$suporte(hamburguer,queijo) = \frac{frequencia(hamburguer,queijo)}{compras} = P(hamburguer \cap queijo)$$
De um total de 5 transações, 2 transações contém o subconjunto de itens hamburguer e queijo
$$suporte(hamburguer,queijo) = \frac{2}{5} = 0,4$$
O suporte deste subconjunto é, então, 40%.


### 1.3 Confiança
Mensura a proporção do quanto um item B é comprado após um item A ter sido comprado

$$confiança = \frac{frequencia(x,y)}{frequencia(x)} = \frac{P(x \cap y)}{P(x)}$$

Por esta equação entendemos que entre o número de cestas de compra que tem hamburguer podemos calcular a proporção de cestas em que estão juntos o hamburguer e o queijo:
$$confiança = \frac{frequencia(hamburguer,queijo)}{frequencia(hamburguer)} = \frac{P(hamburguer \cap queijo)}{P(hamburguer)}$$

No cojunto de transações exemplificado acima:
$$confiança = \frac{2}{3} = 0,67$$
Em 67% das compras de hamburguer também houve a compra do queijo.

### 1.4 Lift
Quando > 1, é provável que um produto B seja comprado após um produto A ter sido comprado.
Quando < 1, é improvável.

$$lift = \frac{suporte(x,y)}{suporte(x)*suporte(y)} = \frac{P(x \cap y)}{P(x)*P(y)}$$
$$lift = \frac{suporte(hamburguer,queijo)}{suporte(hamburguer)*suporte(queijo)} = \frac{P(hamburguer \cap queijo)}{P(hamburguer)*P(queijo)}$$
$$lift = \frac{0,4}{0,6*0,4} = 0.1$$

```{r setup, include = FALSE, echo = FALSE}

knitr::opts_chunk$set(echo = TRUE)

## R chunk options
## include: whether to show the R code chunck and its output
## echo:    whether to show the R code chunk
## message: whether to show output messages
## warning: whether to show output warnings
## eval:    whether to actually evaluate the R code chunk

```


```{r eval = TRUE, include = FALSE, echo = FALSE, message = FALSE, warning = FALSE}

## Instalação de Pacotes
if (!require("pacman")) install.packages("pacman")
library(pacman)
pacman::p_load(data.table,
               dplyr,
               arules,
               arulesViz,
               formattable,
               ggplot2,
               gridExtra)

## Dataset
data("Groceries")

```


## 2. Cestas de compras

O histórico de transações de compras é utilizado para mapear o comportamento de compras. Para cada uma das transações é necessário ter a lista de todos os produtos/serviços adquiridos. Iniciando a exploração dos dados, podemos identificar o *número de transações* existentes e também o *número de itens diferentes* encontrados nas cestas de compras (transações). Utilizando como exemplo o dataset *Groceries*, disponível para a linguagem R, e contendo 1 mês de transações de um supermercado real:

```{r eval = TRUE, include = TRUE, echo = TRUE, message = FALSE, warning = FALSE}

## Número de itens diferentes
itens <- arules::summary(Groceries)@Dim[2]
## Número de cestas vendidas
cestas <- arules::summary(Groceries)@Dim[1]
d <- data.frame(Itens = itens, Cestas = cestas)

```


```{r eval = TRUE, include = TRUE, echo = FALSE, message = FALSE, warning = FALSE}

formattable::formattable(d)

```


```{r eval = TRUE, include = FALSE, echo = FALSE, message = FALSE, warning = FALSE}

rm(d, itens, cestas)

```


## 3. Distribuição dos itens

No dataset *Groceries* os itens mais vendidos são aqueles que as pessoas consomem no dia dia, como leite, yogurte ou legumes e verduras. Visualizando os itens comprados com maior frequencia, respondemos a pergunta sobre quantas vezes um item A foi comprado ou a pergunta sobre quantas cestas de compras possuem um item A.

```{r eval = TRUE, include = TRUE, echo = TRUE, message = FALSE, warning = FALSE}

## Frequencia dos itens vendidos (frequencia absoluta): 20+
frequencia_itens <- arules::itemFrequency(Groceries, type = 'absolute')
fa <- data.frame(itens = names(frequencia_itens),
                 frequencia = frequencia_itens,
                 row.names = NULL) %>%
  dplyr::arrange(desc(frequencia)) %>%
  dplyr::top_n(n = 20)
rm(frequencia_itens)

mais_20 <- ggplot2::ggplot(fa,
  aes(x = reorder(itens, frequencia),
      y = frequencia,
      fill = reorder(frequencia, itens))) +
  geom_bar(width = 0.8, stat = "identity", color = "white") +
  coord_flip() +
  viridis::scale_fill_viridis(discrete = TRUE, guide = "none",
                              option = "A", direction = -1,
                              begin = 0.2, end = 0.6) +
  geom_label(mapping = aes(label = frequencia),
             fill = "white", colour = "black", size = 2.3) +
  theme_bw() +
  theme(panel.grid.major.x = element_blank(),
        panel.grid.major.y = element_blank(),
        panel.border = element_rect(fill = NULL,
                                    colour = 'gray90',
                                    size = 0.3),
        axis.title.x = element_text(size = 8),
        axis.title.y = element_blank(),
        legend.title = element_blank(),
        legend.text = element_blank()) +
  labs(title = "Frequencia de itens mais vendidos",
       subtitle = "Número de cestas de compras contendo os itens",
       x = "Itens",
       y = "Frequencia")

plot(mais_20)

```

```{r eval = TRUE, include = FALSE, echo = FALSE, message = FALSE, warning = FALSE}

rm(mais_20, fa)

```


```{r eval = TRUE, include = TRUE, echo = TRUE, message = FALSE, warning = FALSE}

## Frequencia dos itens vendidos (frequencia absoluta): 20-
frequencia_itens <- arules::itemFrequency(Groceries, type = 'absolute')
fa <- data.frame(itens = names(frequencia_itens),
                 frequencia = frequencia_itens,
                 row.names = NULL) %>%
  dplyr::arrange(frequencia) %>%
  dplyr::top_n(n = -20)
rm(frequencia_itens)

menos_20 <- ggplot2::ggplot(fa,
  aes(x = reorder(itens, frequencia),
      y = frequencia,
      fill = reorder(frequencia, itens))) +
  geom_bar(width = 0.8, stat = "identity", color = "white") +
  coord_flip() +
  viridis::scale_fill_viridis(discrete = TRUE, guide = "none",
                              option = "A", direction = -1,
                              begin = 0.2, end = 0.6) +
  geom_label(mapping = aes(label = frequencia),
             fill = "white", colour = "black", size = 2.3) +
  theme_bw() +
  theme(panel.grid.major.x = element_blank(),
        panel.grid.major.y = element_blank(),
        panel.border = element_rect(fill = NULL,
                                    colour = 'gray90',
                                    size = 0.3),
        axis.title.x = element_text(size = 8),
        axis.title.y = element_blank(),
        legend.title = element_blank(),
        legend.text = element_blank()) +
  labs(title = "Frequencia de itens menos vendidos",
       subtitle = "Número de cestas de compras contendo os itens",
       x = "Itens",
       y = "Frequencia")

plot(menos_20)

```


```{r eval = TRUE, include = FALSE, echo = FALSE, message = FALSE, warning = FALSE}

rm(d, itens, cestas)

```


```{r eval = TRUE, include = FALSE, echo = FALSE, message = FALSE, warning = FALSE}

rm(menos_20, fa)

```


## 4. CrossTable

Por meio da função *crossTable* existente no pacote *arules* visualizamos a relação entre os itens.

```{r eval = TRUE, include = TRUE, echo = TRUE, message = FALSE, warning = FALSE}

## Tabela de relacionamento entre os itens
crossTable <- Groceries %>% 
  arules::crossTable(measure = "count", sort = TRUE) %>% 
  as.data.frame()

formattable::formattable(crossTable[1:6, 1:6])

```

Buscando pela combinação entre itens específicos apontando diretamente os nomes dos itens. Por exemlo temos **83** cestas de compras contendo **whole milk** e **flour**. Podemos também aplicar o teste chi-squared para calcular o p-valor da associação entre os itens. Sendo que quanto menor o p-valor maior a probabilidade dos itens serem comprados em cojunto.


```{r eval = TRUE, include = TRUE, echo = TRUE, message = FALSE, warning = FALSE}

## Número de cestas contendo itens específicos
n_cestas <- crossTable["whole milk", "flour"]

## Aplicando o teste chi-squared para calcular o p-valor
teste_p <- arules::crossTable(Groceries, measure = "chiSquared")["whole milk", "flour"]

a <- data.frame(n_cestas = n_cestas,
                p_valor = teste_p)
colnames(a) <- c("Número de cestas", "p-valor")
formattable::formattable(a)

```


```{r eval = TRUE, include = FALSE, echo = FALSE, message = FALSE, warning = FALSE}

rm(n_cestas, teste_p, a, crossTable)

```


## 5. Extraindo associações entre itens 

Aplicando o *apriori* podemos extrair itens comprados em conjunto, ou seja, na mesma transação de compra. O *apriori* possibilita parametrizar as métricas de suporte, confiança, lift, além da quantidade de itens participantes das associações.

Visualizando uma amostra aleatória das associações encontradas pelo *apriori*.
Visualizando as associações com maior nível de suporte.

```{r eval = TRUE, include = TRUE, echo = TRUE, message = FALSE, warning = FALSE}

## Identificando 2 itens comprados em conjunto e que
## estão em pelo menos 1% das transações de compras (suporte = 0.01)
itens_associados <- Groceries %>% 
  arules::apriori(parameter = list(support = 0.01,
                                   minlen = 2,
                                   maxlen = 5,
                                   target = "frequent"),
                  control = list(verbose = FALSE))

## Número de associações encontradas pelo apriori
n_associacoes <- itens_associados@items@data@Dim[2]
n_associacoes <- data.frame(suporte = 0.01, associacoes = n_associacoes)
colnames(n_associacoes) <- c("Suporte", "Número de Associações")
formattable::formattable(n_associacoes)

```


```{r eval = TRUE, include = FALSE, echo = FALSE, message = FALSE, warning = FALSE}

rm(associacoes, n_associacoes, itens_associados)

```


## 6. Extraindo as regras de associação entre itens

Aplicando o *apriori* para extrair as regras de associação entre os itens com suporte de 0,1% e confiança de 50%.


```{r eval = TRUE, include = TRUE, echo = TRUE, message = FALSE, warning = FALSE}

## Extraindo regras
regras <- Groceries %>% 
  arules::apriori(parameter = list(support = 0.001,
                                   confidence = 0.5,
                                   minlen = 2,
                                   target = "rules"),
                  control = list(verbose = FALSE))

## Número de regras
n_regras <- nrow(regras@quality)

regras_associacao <- data.frame(support = c(0.001), confidence = c(0.5),
                                n_regras = n_regras)
colnames(regras_associacao) <- c("Suporte", "Confiança", "Regras")
formattable::formattable(regras_associacao)

```


```{r eval = TRUE, include = FALSE, echo = FALSE, message = FALSE, warning = FALSE}

rm(regras_associacao, n_regras)

```


```{r eval = TRUE, include = FALSE, echo = FALSE, message = FALSE, warning = FALSE}

## Visualizando as associações ordenadas do maior suporte para o menor suporte
x <- arules::inspect(sort(head(regras, 5), by = "confidence"),
                     setStart = '{', setEnd = '}', itemSep = ' + ',
                     linebreak = NULL)
colnames(x) <- c("lhs", "-->", "rhs",
                 "suporte", "confiança", "lift",
                 "frequencia")

## Ordenando do maior para o menor nível de confiança 
x <- x %>% 
  dplyr::arrange(desc(`confiança`)) %>%
  dplyr::select(lhs, `-->`, rhs,
                frequencia,
                suporte, `confiança`, lift)

```


Visualizando uma amostra das regras de associação:

```{r eval = TRUE, include = TRUE, echo = TRUE, message = FALSE, warning = FALSE}

formattable::formattable(x)

```


```{r eval = TRUE, include = FALSE, echo = FALSE, message = FALSE, warning = FALSE}

rm(x)

```


## 7. Número de regras de associações para possíveis níveis de confiança

O *apriori* identifica padrões de associação entre os itens de acordo com os parâmetros de suporte, confiança e lift. Uma possibilidade de escolha de quais padrões deve ser utilizado pode ser a partir da análise do equilíbrio entre suporte e confiança. O ideal é escolher as regras em que o nível de confiança esteja acima de 50%.

Definindo o número de regras de associação como sendo uma função dos níveis de confiança aceitáveis, é possível plotar um gráfico que demonstra qual o número de regras de associação estão aderentes a níveis de confiança considerados adequados.

```{r eval = TRUE, include = TRUE, echo = TRUE, message = FALSE, warning = FALSE}

## Níveis de suporte de 0,5% e 0,1% 
niveis_suporte <- c(0.005, 0.001)

## 9 níveis de confiança (de 90% até 10%)
niveis_confianca <- seq(from = 0.9, to = 0.1, by = -0.1)

## Aplicando o apriori para suporte de 0,5% e
## para os 9 possíveis níveis de confiança
regras_suporte_05 <- length(length(niveis_confianca))
for (i in 1 : length(niveis_confianca)) {

   regras_suporte_05[i] <-
     length(arules::apriori(Groceries, 
                            parameter = list(support = niveis_suporte[1], 
                                             confidence = niveis_confianca[i], 
                                             minlen = 1, 
                                             maxlen = 5, 
                                             target = 'rules'),
                            control = list(verbose = FALSE))) 

 }
 rm(i) 


## Aplicando o apriori para suporte de 0,1%
## e para os 9 possíveis níveis de confiança
regras_suporte_01 <- length(length(niveis_confianca))
for (i in 1 : length(niveis_confianca)) {
  
  regras_suporte_01[i] <-
    length(arules::apriori(Groceries,
                           parameter = list(support = niveis_suporte[2],
                                            confidence = niveis_confianca[i],
                                            minlen = 1,
                                            maxlen = 5,
                                            target = 'rules'),
                           control = list(verbose = FALSE)))
}
rm(i)


## Número de regras de associação com suporte de 0,5%
n <- data.frame(niveis_confianca, regras_suporte_05)
g1 <- ggplot2::ggplot(n, mapping = aes(x = niveis_confianca)) +
    geom_line(mapping = aes(y = regras_suporte_05)) +
    geom_point(mapping = aes(y = regras_suporte_05)) +
    theme_bw() +
    theme(panel.grid.major.x = element_blank(),
          panel.grid.major.y = element_blank(),
          panel.border = element_rect(fill = NULL,
                                      colour = 'gray90',
                                      size = 0.2),
          axis.title.x = element_text(size = 8),
          axis.title.y = element_text(size = 8),
          axis.text.x = element_text(size = 8),
          axis.text.y = element_text(size = 8),
          legend.title = element_blank(),
          legend.text = element_blank()) +
  labs(title = "Suporte de 0,5%",
       x = "Níveis de confiança",
       y = "Quantidade de regras")
rm(n)


## Número de regras de associação com suporte de 0,1%
n <- data.frame(niveis_confianca, regras_suporte_01)
g2 <- ggplot2::ggplot(n, mapping = aes(x = niveis_confianca)) +
    geom_line(mapping = aes(y = regras_suporte_01)) +
    geom_point(mapping = aes(y = regras_suporte_01)) +
    theme_bw() +
    theme(panel.grid.major.x = element_blank(),
          panel.grid.major.y = element_blank(),
          panel.border = element_rect(fill = NULL,
                                      colour = 'gray90',
                                      size = 0.2),
          axis.title.x = element_text(size = 8),
          axis.title.y = element_text(size = 8),
          axis.text.x = element_text(size = 8),
          axis.text.y = element_text(size = 8),
          legend.title = element_blank(),
          legend.text = element_blank()) +
  labs(title = "Suporte de 0,1%",
       x = "Níveis de confiança",
       y = "Quantidade de regras")
rm(n)

## Número de regras de associação em função do nível de confiança
gridExtra::grid.arrange(g1, g2, nrow = 1, ncol = 2)

```


Comparando a função em um mesmo gráfico:


```{r eval = TRUE, echo = TRUE, message = FALSE, warning = FALSE, include = TRUE}

## Dataset contendo as quantidades de regras de associação
## em função dos níveis de confiança
d <- data.frame(niveis_confianca,
                 regras_suporte_05,
                 regras_suporte_01)

## Gráfico comparando a função para os 2 parâmetros de suporte
g3 <- d %>%
  ggplot2::ggplot(mapping = aes(x = niveis_confianca)) +
  ## Regras com suporte de 0,5% -->
  geom_line(mapping = aes(y = regras_suporte_05,
            colour = "suporte de 0,5%")) +
  geom_point(mapping = aes(y = regras_suporte_05,
             colour = "suporte de 0,5%")) +

  ## Regras com suporte de 0,1%
  geom_line(mapping = aes(y = regras_suporte_01,
            color = "suporte de 0,1%")) +
  geom_point(mapping = aes(y = regras_suporte_01,
             color = "suporte de 0,1%")) +

  theme_bw() +
  theme(panel.grid.major.x = element_blank(),
        panel.grid.major.y = element_blank(),
        panel.border = element_rect(fill = NULL,
                                    colour = 'gray90',
                                    size = 0.2),
        axis.title.x = element_text(size = 8),
        axis.title.y = element_text(size = 8),
        axis.text.x = element_text(size = 8),
        axis.text.y = element_text(size = 8),
        legend.title = element_blank(),
        legend.text = element_text(size = 8)) +
  labs(title = "Número de regras de associação encontradas",
       subtitle = "Comparação entre diferentes valores de suporte",
       x = "Níveis de confiança",
       y = "Regras")
rm(d)

plot(g3)

```


```{r eval = TRUE, include = FALSE, echo = FALSE, message = FALSE, warning = FALSE}

rm(g1, g2, g3)
rm(niveis_confianca, niveis_suporte,
   regras_suporte_01, regras_suporte_05)

```


## 8. visualizaçao das regras de associação

### 8.1 Gráfico de dispersão

As regras de associação entre os itens podem ser vistas em um gráfico de dispersão:


```{r eval = TRUE, include = TRUE, echo = TRUE, message = FALSE, warning = FALSE}

plot(regras,
     measure = c("support", "confidence"),
     shading = "lift",
     method = "scatterplot", engine = "htmlwidget")

```


### 8.2 Grafo

Também é possível visualizar as regras no formato de grafos:

```{r eval = TRUE, include = TRUE, echo = TRUE, message = FALSE, warning = FALSE}

plot(regras,
     method = "graph", engine = "htmlwidget")

```


### 8.3 Grafo reduzido

Para tornar possível a análise podemos plotar o grafo para um subconjunto de regras. Por exemplo: regras com suporte acima de 0,5% e nível de confiança acima de 60%.


```{r eval = TRUE, include = TRUE, echo = TRUE, message = FALSE, warning = FALSE}

## Selecionando um subconjunto de regras
subregras <- arules::subset(regras,
                            support > 0.005 & confidence > 0.60)

plot(subregras,
     method = "graph", engine = "htmlwidget")

```


```{r eval = TRUE, include = FALSE, echo = FALSE, message = FALSE, warning = FALSE}

rm(subregras)

```


```{r eval = FALSE, include = FALSE, echo = FALSE, message = FALSE, warning = FALSE}

## 8. Procurando por regras
## Existe a flexibilidade de consultarmos a existência de regras entre itens e também os níveis de
## suporte, confiança e lift.

## Buscando subregras no conjunto de regras
## %in% busca por um ou outro
# s <- subset(regras,
#             subset = items %in% c("soft cheese", "whole milk") & confidence > 0.95)

# ## Visualizando as associações ordenadas do maior suporte para o menor suporte
# sub <- arules::inspect(sort(head(s, 5), by = "confidence"),
#                        setStart = '{', setEnd = '}', itemSep = ' + ',
#                        linebreak = NULL)
# colnames(sub) <- c("lhs", "-->", "rhs",
#                    "suporte", "confiança", "lift",
#                    "frequencia")

# ## Ordenando do maior para o menor nível de confiança 
# sub <- sub %>% 
#   dplyr::arrange(desc(`confiança`), desc(suporte)) %>%
#   dplyr::select(lhs, `-->`, rhs,
#                 frequencia,
#                 suporte, `confiança`, lift)

```


```{r eval = FALSE, include = FALSE, echo = TRUE, message = FALSE, warning = FALSE}

# formattable::formattable(subset(sub, select = c(lhs, `-->`, rhs, suporte)))


```


```{r eval = FALSE, include = FALSE, echo = FALSE, message = FALSE, warning = FALSE}

# rm(s, sub)

```


```{r eval = FALSE, include = FALSE, echo = FALSE, message = FALSE, warning = FALSE}

## Buscando subregras no conjunto de regras
## %ain% busca por um e pelo outro
s <- subset(regras,
            subset = items %ain% c("soft cheese", "whole milk") & confidence > 0.95)

## Visualizando as associações ordenadas do maior suporte para o menor suporte
sub <- arules::inspect(sort(head(s, 5), by = "confidence"),
                       setStart = '{', setEnd = '}', itemSep = ' + ',
                       linebreak = NULL)
colnames(sub) <- c("lhs", "-->", "rhs",
                   "suporte", "confiança", "lift",
                   "frequencia")

## Ordenando do maior para o menor nível de confiança 
sub <- sub %>%
  dplyr::arrange(desc(confidence)) %>%
  dplyr::select(lhs, `-->`, rhs,
                count,
                support, confidence, lift)

```


```{r eval = FALSE, include = FALSE, echo = FALSE, message = FALSE, warning = FALSE}

formattable::formattable(subset(sub, select = c(lhs, `-->`, rhs, suporte)))

```


```{r eval = FALSE, include = FALSE, echo = FALSE, message = FALSE, warning = FALSE}

rm(s, sub)

```





